臺北高等行政法院判決
　　　　　　　　　　　　　　　　　　 96年度訴字第00790號
　　　　　　　　　　　　　　　.
原　　　告　甲○○
訴訟代理人　徐志明律師
　　　　　　黃坤鍵律師（兼送達代收人）
上　一　人
複 代理 人　蔡勝雄　律師
被　　　告　國防部後備司令部
代　表　人　余連發（司令）住同上
訴訟代理人　丙○○兼送達代收.
　　　　　　乙○○
上列當事人間因撫卹事件，原告不服國防部中華民國95年12月19
日95年決字第168號訴願決定，提起行政訴訟。本院判決如下：
    主  文
原告之訴駁回。
訴訟費用由原告負擔。
    事  實
一、事實概要：緣本件原告於民國（下同）80年5 月間進入陸軍
    官校第14期專科班企管科就讀，於82年11月間畢業，初任少
    尉。原告在陸軍服役期間，罹患僵直性脊椎炎，並先後於三
    軍總醫院及國軍基隆醫院住院治療，惟病情始終未能獲得改
    善，經原服務單位及軍醫院認定為無法適任部隊勤務，必須
    長期療養。嗣原告經國防部核定於88年11月11日退伍，然於
    退伍後病情日益惡化，需仰賴他人協助。原告遂於95年9 月
    7 日檢具陳情函向台北縣後備指揮部申請傷殘撫卹及核發戰
    （公）身心障礙證明命令，經被告以95年9 月15日徑玟字第
    0950004294號函（下稱原處分）否准所請。原告不服，提起
    訴願，經遭駁回，遂提起本件行政訴訟。
二、兩造聲明：
　(一)原告聲明求為判決：
    1.訴願決定及原處分均撤銷。
    2.被告應給付予原告新臺幣（下同）202,520 元，並自起訴
      狀繕本送達於被告之翌日起，按年息5%計算之利息。
    3.訴訟費用由被告負擔。
  (二)被告聲明求為判決：
    1.駁回原告之訴。
    2.訴訟費用由原告負擔。
三、兩造之主張：
甲、原告主張之理由：
一、按國軍撫卹制度，自15年創建，至今已有七十餘年，其精神
    內涵，即在於國軍官兵發生傷亡事故時，得依其對國家之貢
    獻，給與其本人或遺族適時適當之照顧。（引自立法院公報
    第91卷第54期委員會紀錄62頁）。是關於撫卹相關條例之解
    釋，自宜參酌撫制度之精神而為解釋適用，方符立法者設置
    撫卹制度之原意。查原告於85年服役期間因罹患僵直性脊椎
    炎，依據國軍撫卹制度之立法精神，應由國防部相關主管機
    關主動協助原告辦理撫卹事宜，以提供原告適時適當之照顧
    與養護，俾符憲法保障軍人權益之旨趣（憲法增修條文第10
    條第9 項參照）。然查原告自從於罹患僵直性脊椎炎後，國
    防部相關主管機關，非但沒有主動協助辦理撫卹事宜，並於
    原告事後知悉其擁有撫卹權利而提出申請時，國防部卻屢以
    原告不具現役軍官身分，並以本案已逾5 年請卹時效而不予
    受理為由，拒絕撫卹。此罔顧國軍撫卹制度精神之作法，實
    與前述保障軍人撫卹制度之立意相違，自有待商榷。
二、本件訴願決定駁回理由，依據軍人撫卹條例第2 條規定：「
    本條例所稱之軍人，係指陸、海、空軍現役軍官、士官、士
    兵。」而謂原告已於88年11月11日退伍，現已不具現役軍官
    ，而無法申請撫卹云云。惟依軍人撫卹條例施行細則第26條
    規定：「申請傷亡撫卹者，依下列規定辦理：一現役軍人傷
    殘者，由傷殘人員填具傷殘請卹表，檢附證明文件，報請服
    務單位函送後備司令部核卹，如為作戰或因公負傷，應同時
    由原服務單位檢附作戰或因公負傷證明書。二現役軍人死亡
    者，應由原屬留守業務執行單位填具死亡通報，送請後備司
    令部核卹。三不具現役軍人身分之傷殘人員或遺族自行申請
    撫卹者，應自填傷殘請卹表或死亡請卹表，檢附證明文件，
    報由戶籍地直轄市、縣（市）後備指揮部核轉後備司令部核
    卹。後備司令部辦理前項殘等核卹，應將傷殘人員送請國軍
    醫院依軍人殘等檢定標準辦理檢定。申請人對於核卹機關所
    為不核卹之決定不服時，得自收受決定之翌日起30日內，檢
    附相關證明，向核卹機關申請重核。」則依前揭施行細則第
    26條第3 項規定可知：「不具現役軍人身分」之傷殘人員或
    遺族自行申請撫卹者，應自填傷殘請卹表或死亡請卹表，檢
    附證明文件，報由戶籍地直轄市、縣（市）後備指揮部核轉
    後備司令部核卹。故依據前揭施行細則第26條第3 項規定可
    知，於不具現役軍人身分者仍可申請撫卹。故本件訴願決定
    以原告不具現役軍人身份為由，而拒絕原告申請撫卹，其適
    用法令容有商榷餘地。
三、依據當時之軍人撫卹條例（即86年1 月1 日施行之法條）第
    23條規定「請卹及請領各期撫卹金權利之時效，自請卹或請
    領事由發生之次月起，經過5 年不行使而消滅。但因不可抗
    力之事由，致不能行使者，其時效中斷；時效中斷者，自中
    斷之事由終止時，重行起算。」其明文指出請卹及請領各期
    撫卹金權利之時效，「自請卹或請領事由發生」之次月起，
    經5 年不行使而消滅。查原告雖於85年服役期間診斷出罹患
    僵直性脊椎炎，然當時尚能以藥物控制病情，並未至傷殘程
    度，自不符合軍人撫卹條例第6 條第5 項「因公傷殘」或第
    6 項所規定之「因病或意外傷殘」。原告既無因公傷殘或因
    病傷殘之認定，當無「請卹或請領事由發生」之事實，更無
    已開始起算時效之情事發生。至其後原告於95年7 月27日經
    鑑定為中度肢障，依據當時之軍人撫卹條例第23條之時效計
    算方式，應於95年8 月1 日起算5 年請求權時效。故本件訴
    願決定以原告已逾越5 年請求權時效為由，作出駁回訴願之
    決定，其適用法令顯有錯誤，並有違前揭軍人撫卹制度之精
    神。
四、軍事訓練生活之特殊性致本件原告因公致傷殘其間有因果關
    係：軍人因背負保衛國家之作戰演練任務，其日常起居作息
    自不可能如一般人正常，況且於營隊中團隊生活，起居作息
    自須按照部隊管理相關規則命令，以維繫軍事操演與日常管
    理，是其作息所受限制較大；更何況，軍中醫療資源有限不
    若民間，復因例行之軍事操演與任務安排，常未必能如期按
    時尋求即時之診治，縱然發現病情，亦因軍事訓練生活的特
    殊性未必能有充足時間等待身體康復。再者，傷病通報往往
    須層層遞轉未必能使服役之官兵，即時申請到其應有之權益
    。軍中人權觀念雖經落實多年，然遇機關間利害衝突或事權
    分配有疑義者，相互推諉或延宕其申請者，亦時有所聞。查
    本件原告雖於85年服役期間診斷出罹患僵直性脊椎炎，並曾
    因而就醫，然因當時原告深處軍中，肩負著日常部隊作戰演
    習任務，兼以當時國軍單位精簡化，人員編制較從前縮減，
    人力負荷亦較以往多，是原告當時或雖能接受治療，然由於
    軍旅部隊生活之日常操演繁重，常未能作適度休息，致使原
    告之病情非但未見好轉，反有日益加重之跡象，致原告於退
    伍後經民間醫療單位鑑定為中度肢障。凡此，益徵本件原告
    因公致傷殘實與軍旅生活操勞，未能即時予原告治療恢復實
    有因果關係，此有國防部陸軍司令部函覆行政院退除役官兵
    輔導委員會之書函影本可稽。
五、本件原告符合當時軍人撫卹條例所定「因公傷殘」之要件，
    此並經國防部陸軍司令部認定，被告應予撫卹：
    按依當時之軍人撫卹條例第6 條規定：「傷亡之種類如左：
    一作戰死亡。二因公死亡。三因病或意外死亡。四作戰傷殘
    。五因公傷殘。六因病或意外傷殘。」同條例第3 條規定：
    「軍人傷亡應予撫卹者，由國防部發給撫卹令及撫卹金。撫
    卹金發給規定如左：一死亡者：發給死亡撫卹金，以其遺族
    為受益人。二傷殘者：發給傷殘撫卹金，以其本人為受益人
    。」查本件原告因服役期間經診斷出僵直性脊椎炎，然因未
    能如期診治休養，致病情惡化，原告於服役後被判定為中度
    肢障，依前開條例第6條第5項之規定屬於因公傷殘，此並有
    國防部陸軍司令部函覆行政院退除役官兵輔導委員會之書函
    影本可稽。復依同條例第3 第2 項規定：傷殘者，發給傷殘
    撫卹金，以其本人為受益人。故依據前開各項理由，原告申
    請撫卹，其身分、請求權時效及構成要件皆符合法律規定，
    被告應准予撫卹。
六、查原告既於95年7 月27日經鑑定為中度肢障，依相關規定，
    按其實際情形核屬軍人撫卹條例第16條第1 項第1 款所稱之
    1 等殘，其後經向被告承辦人員徵詢，原告退伍時身分既為
    上尉2 級，且係因公傷殘，依條例應予每年4 個基數（該條
    例第17條第2 款參照），每一基數又為50,630元，故本件原
    告得向被告請求撫卹金額應為202,520 元。
乙、被告主張之理由：
一、按原告患病當時之軍人撫卹條例（86年1 月1 日施行）第1
    條規定：「軍人傷亡撫卹，依本條例行之。」同條例第2條
    規定：「本條例所稱之軍人，係指陸、海、空軍現役軍官、
    士官、士兵。」同條例第23條前段規定：「請卹及請領各期
    撫卹金權利之時效，自請卹或請領事由發生之次月起，經過
    5 年不行使而消滅。」
二、據原告陳情函所述，其係於服役期間罹患僵直性脊椎炎，88
    年11月11日退伍，然退伍後參加超商店長受訓、立委助理、
    就學等等，因病情惡化，無法從事工作云云。惟查，原告迨
    95年9 月7 日始具狀申請撫卹，其時已非屬現役官兵，且自
    原告退伍後迄提出申請，已逾當時之軍人撫卹條例第23條前
    段規定之5 年請求權時效，被告以本件原處分函否准原告之
    申請，並無不合。
三、雖依現行軍人撫卹條例施行細則第26條第1 項第3 款之規定
    ，不具現役軍人身分可申請撫卹，然而並非「不具現役軍人
    身分」者均能適用之，此觀之91年12月27日修正之現行軍人
    撫卹條例第9 條及第16條即明確規定其要件。則原告非屬因
    作戰或因公成殘核定有案之「不具現役軍人身分」人員，即
    不得適用前揭施行細則第26條所規定「不具現役軍人身分」
    申請撫卹。
    理  由
一、按85年10月2 日修正公布，於86年1 月1 日施行之軍人撫卹
    條例（下稱行為時軍人撫卹條例）第1 條規定：「軍人傷亡
    撫卹，依本條例行之。」第2 條規定：「本條例所稱之軍人
    ，係指陸、海、空軍現役軍官、士官、士兵。」第3 條規定
    ：「軍人傷亡應予撫卹者，由國防部發給撫卹令及撫卹金。
    撫卹金發給規定如左：．．．二傷殘者：發給傷殘撫卹金，
　　以其本人為受益人。」第6 條規定：「傷亡之種類如左：．
　　．．四作戰傷殘。五因公傷殘。六因病或意外傷殘。」第9
　　條規定：「軍人於服現役期間患病死亡者，為因病死亡；於
　　營區外非因執行公務遭遇意外事故死亡者，為意外死亡。前
　　項原因所致之傷殘，為因病或意外傷殘。」第12條規定：「
    傷殘等級如左：一1 等殘。二2 等殘。三3 等殘。四重度機
    能障礙。五、輕度機能障礙。前項殘等區分檢定後，如有增
    劇或再受傷者，經複檢屬實，得予改列殘等。第1 項殘等檢
    定標準，由國防部定之。」第23條規定：「請卹及請領各期
    撫卹金權利之時效，自請卹或請領事由發生之次月起，經過
    5 年不行使而消滅。但因不可抗力之事由，致不能行使者，
    其時效中斷；時效中斷者，自中斷之事由終止時，重行起算
    。」次按現行軍人撫卹條例施行細則第2 條規定：「本條例
    第3 條第1 項所定之撫卹令發給作業，由國防部委任國防部
    後備司令部辦理。」、第26條規定：「申請傷亡撫卹者，依
    下列規定辦理：．．．三不具現役軍人身分之傷殘人員或遺
    族自行申請撫卹者，應自填傷殘請卹表或死亡請卹表，檢附
    證明文件，報由戶籍地直轄市、縣（市）後備指揮部核轉後
    備司令部核卹。後備司令部辦理前項殘等核卹，應將傷殘人
    員送請國軍醫院依軍人殘等檢定標準辦理檢定。申請人對於
    核卹機關所為不核卹之決定不服時，得自收受決定之翌日起
    30日內，檢附相關證明，向核卹機關申請重核。」
二、查原告在陸軍服役期間，罹患僵直性脊椎炎，並先後於三軍
    總醫院及國軍基隆醫院住院治療，嗣原告經國防部核定於88
    年11月11日退伍，其於服役期間並未曾以積勞成疾等事由，
    申請撫卹。嗣原告退伍後，因病情惡化，於95年9 月7 日具
    狀申請撫卹，並提出中華民國身心障礙手冊載：95年7 月27
    日經鑑定為中度肢障，向被告提出本件申請等情，為兩造所
    不爭，復有原告之退伍令、中華民國身心障礙手冊、陳情函
    、三軍總醫院、國軍基隆醫院（國軍八一二醫院）診斷證明
    書及住院病歷、行政院國軍退除役官兵輔導委員會台北榮民
    總醫院診斷證明書等附原處分卷可參，自堪信為真正。被告
    認原告係於87年服役期間患病，且已於88年11月11日退伍，
    原告為本項請求，已逾請卹5 年時效，而以原處分否准原告
    所請。則本院應審究者乃原告本件請求是否已逾其請求權時
    效，又其為本件請求是否有理由等問題。
三、查原告雖係於服役期間罹患僵直性脊椎炎，然其迨至88年11
    月11日退伍時，並未因上揭疾病傷殘，且未經檢定傷殘等級
    ，而於原告退伍後，因病情惡化，經於95年7 月間始經鑑定
    為中度肢障，此難認符合行為時軍人撫卹條例第9 條、第12
    條得請求核發撫卹金之規定。又原告於本件申請時，已非現
    役官兵，且自其退伍後迄提出本件申請，顯已逾前揭軍人撫
    卹條例第23條前段所規定之5 年請求權時效，從而被告原處
    分否准原告所請，經核並無不當。
四、至原告主張非現役軍人，依現行軍人撫卹條例施行細則第26
    條規定：「申請傷亡撫卹者，依下列規定辦理：．．．三不
    具現役軍人身分之傷殘人員或遺族自行申請撫卹者，應自填
    傷殘請卹表或死亡請卹表，檢附證明文件，報由戶籍地直轄
    市、縣（市）後備指揮部核轉後備司令部核卹。後備司令部
    辦理前項殘等核卹，應將傷殘人員送請國軍醫院依軍人殘等
    檢定標準辦理檢定。申請人對於核卹機關所為不核卹之決定
    不服時，得自收受決定之翌日起30日內，檢附相關證明，向
    核卹機關申請重核。」，原告雖為非現役軍人，但原告係因
    公成殘，於95年7 月27日間經鑑定為中度肢障，時效起算點
    應從95年8 月1 日開始起算，原告未逾請卹時效云云，並提
    出國防部陸軍司令部96年10月25日書函影本1 紙為證。然依
    現行軍人撫卹條例（91年12月27日修正施行）第9 條規定：
    「傷劇死亡之給卹標準如下：．．．二因公受傷，3 年以內
    傷發死亡者，比照因公死亡之標準給卹；逾3 年傷發死亡者
    ，比照因病死亡之標準給卹。作戰或因公受傷人員，於不具
    現役軍人身分後，因傷劇死亡，比照前項規定辦理撫卹。但
    曾領退伍金者，不再發1 次卹金；支領退休俸或贍養金者，
    不再發年撫金。前項人員自不具現役軍人身分之日起，逾5
    年者，不再議卹。」第16條規定：「傷殘等級如下：一1 等
    殘。二2 等殘。三3 等殘。四重度機能障礙。五輕度機能障
    礙。前項殘等區分檢定後，如有增劇或再受傷者，經複檢屬
    實，得改列殘等。依前項規定申請殘等複檢者，以服現役者
    為限。但作戰、因公成殘核定有案者，於不具現役軍人身分
    之日起5 年內，因同一原因殘等增劇時，比照前項規定辦理
    。第1 項殘等檢定標準，由國防部定之。」是雖依現行軍人
    撫卹條例施行細則第26條第1 項第3 款之規定，不具現役軍
    人身分可申請撫卹，然而並非「不具現役軍人身分」者均能
    適用之，不具現役軍人身分之傷殘人員申請撫卹，自應依上
    揭規定辦理。而依原告所提出之上揭國防部陸軍司令部96年
    10月25日書函，其記載略以「．．．二謹查部存檔案，李員
    確於民85-88 年期間任職陸軍284 師戰車連連長乙職，因輪
    職戰備任務積勞成疾，並於民87年12月7 日後送至國軍基隆
    醫院治療，復於民88 年11 月11日於前陸軍109 師以療養身
    份退伍。三依李員出具三軍總醫院95年9 月5 日之診斷證明
    書，症狀為『僵直性關節炎合併雙側髖關節病變術後」，並
    於87年12月7 日至88年11月10日住院接受藥物及物理治療，
    特此函證，請惠予辦理『就養』、『就醫』事宜。」等語，
    然參酌此乃係原告於本次申請之後所提出之函件，並非於服
    役時即已因公成殘核定有案者之資料，則縱原告主張其係因
    公成殘，惟原告於退伍之前，並未經核定傷殘，更未曾被核
    定因公成殘有案一節，為其所不爭，自難認符合上揭規定，
    無從依上開規定據以請求，原告此項主張顯屬誤解法令，不
    足憑採。
五、從而，本件原告於88年11月11日退伍前之服役期間，雖罹患
    僵直性脊椎炎，然其自承當時未達傷殘程度，自屬無向被告
    提出撫卹申請之權利。又原告於其退伍後之95年9 月間始以
    其於95年7 月間，經鑑定為中度肢障，向被告提出本件申請
    ，然距離其退伍時早已逾5 年以上期間，縱認其退伍前已達
    傷殘程度，亦已逾請卹5 年時效。又其現屬非現役軍人身分
    ，且未曾因公成殘核定有案，亦不符合現行軍人撫卹條例得
    向被告申請撫卹之規定。是被告以原處分否准原告本件所請
    理由雖屬簡略，然其結論，並無違誤，訴願決定予以維持，
    核屬有據。原告徒執前詞，訴請如聲明所示，為無理由，應
    予駁回。
據上論結，本件原告之訴為無理由，爰依行政訴訟法第98條第1
項前段，判決如主文。
中　　華　　民　　國　　96　　年　　11　　月　　22　　日
                       第四庭審判長法  官　陳國成
　                                 法  官  陳忠行
                                   法  官  陳秀
上為正本係照原本作成。
如不服本判決，應於送達後20日內，向本院提出上訴狀並表明上
訴理由，如於本判決宣示後送達前提起上訴者，應於判決送達後
20日內補提上訴理由書（須按他造人數附繕本）。
中　　華　　民　　國　　96　　年　　11　　月　　22　　日
 　　  　　　　　　　 　　  　     書記官  楊子鋒
